【裁判字號】    92,上易,1388
【裁判日期】    920722
【裁判案由】    侵占
【裁判全文】
臺灣高等法院刑事判決                          九十二年度上易字第一三八八號
    上  訴  人
    即  被  告  己○○
右上訴人因侵占案件，不服臺灣士林地方法院九十一年度易字第六三０號，中華民國
九十二年四月十五日第一審判決（起訴案號：臺灣士林地方法院檢察署九十年度偵字
第四五八七號），提起上訴，本院判決如左：
    主  文
上訴駁回。
己○○緩刑參年。
    事實及理由
一、本案經本院審理結果，認第一審以上訴人即被告己○○犯刑法第三百三十六條第
    二項之業務侵占罪，判處有期徒刑柒月，認事用法及量刑均無不當，應予維持，
    並引用第一審判決書記載之事實、證據及理由（如附件）。
二、被告上訴意旨略以：名洋安親班內，每個老師均可代收學生繳交之費用並開立收
    據，而老師收費後是否確轉繳給被告，被告並不清楚，被告僅將傳票上有的部分
    過帳至帳簿上，並未核對現金；另外現金短少之原因，亦可能係被告接任會計之
    前即已發生，因為名洋安親班在被告接任會計前常向樓下之「名人」借款，但被
    告接任後即未有借款；且被告係安親班之老師，會計僅係兼任工作，在每月均有
    一、二百筆帳待記之情形下，被告實無法兼顧，因之被告在帳務之處理上或有疏
    失，但絕未侵占。
三、查被告自承係恕仁家商畢業，並稱﹕安親班之支出傳票只有被告可以寫，現金均
    是被告保管及存放，製作轉帳傳票目的是把所有的收據寫在上面，而製作傳票即
    表示已經處理該筆款項等語（參見原審卷第七六、一○四、一○八至一○九頁）
    ，亦即被告於任職會計期間，於有收入或支出時，均會依據收據或支出憑證製作
    傳票並記入總帳冊中。被告雖辯稱：其僅是將傳票所載過到總帳中，並未核對現
    金云云，亦即懷疑部分代收學費之老師未將所收款項轉交被告。然老師代收學生
    或學生家長所繳交之費用時，均會給據，安親班並留有收據存根聯之事實，為被
    告所不否認，並經被告之後手辛○○證述無訊，辛○○並證稱﹕老師事後把錢交
    給我後，我都會去核對收據本，收據上均有代收之老師之簽名，若漏開收據，就
    會變成未繳款，我就會去問未繳款的家長，我任職近一年期間，從沒有老師未將
    代收款項交給我的情形等語（見本院九十二年六月二十七日筆錄）；安親班老師
    丁○○於檢察官及原審訊問時亦均結證稱﹕代收之費用均如數交給被告，未曾有
    漏為交付情形（見偵卷第一六三頁、原審卷第八五、八六頁）。且會計人員於製
    作傳票及記帳時，未核對有無現金或數字是否有誤，逕依收據存根聯製成收入傳
    票並記入帳冊，實難想像；被告係商職畢業，對該等程序更無不知之理，所辯未
    核對現金即記入帳冊云云，自係避重就輕之詞。被告聲請傳喚全體安親班老師以
    查證老師有無漏未將款項轉交被告乙節，即無必要（被告其後亦表示已無必要─
    見本院九十二年六月二十七日筆錄第五頁）。
四、次查，被告認本案現金短少，可能在被告接任會計前即已發生云云。然告訴人丙○○否認上情，並稱被告接任會計並與前手交接時，存款簿餘額與帳簿相符，且
    被告接任前後，名洋安親班均會在必要時向樓下之名人幼稚園調借現金並於其後
    返還，並無被告所稱被告接任後即未再向名人幼稚園借款之情形等語（見本院九
    十二年六月二十七日筆錄第九頁）。將會計職務交予被告之前任會計黃淑梅亦證
    稱﹕我轉交給被告時，都很清楚等語（見原審卷第一０一頁）；又接任會計者，
    對款項之清點、帳目之核對極為重要，名洋安親班之規模並非極大，帳目亦非複
    雜（見偵卷內之總帳本），若有現金短少情形，被告於交接時實不難窺知，所辯
    現金之短少可能在被告接任會計前即已發生云云，自無足取。
五、被告雖另以其任職期間之傳票，於事後發現有四個月之傳票已不存在云云。此並
    為告訴人及辛○○所是認。然告訴人及辛○○均指稱傳票遺失係在被告離職後不
    久發現。告訴人且指稱﹕收據並未遺失。其與辛○○並均陳稱﹕傳票遺失並不影
    響對帳，因為總帳係依傳票記載，傳票遺失之該四個月之總帳，均有記錄，總帳
    上且有編號，並有收據可以核對等語（見本院九十二年六月二十七日筆錄第七、
    八頁），足見四個月的傳票遺失，確不影響於帳目之核對。
六、綜上所述，原審以被告坦承部分事實，並審酌告訴人之指述、安親班之股東、老
    師、前後任會計等證人之證述及被告製作之試算表、收據、傳票、總帳本、存摺
    、會計師製作之專案查核報告書等文件，認被告確將業務所持有之款項新台幣六
    十七萬四千零二十五元據為己有，侵占入己，並據以論罪科刑，本院經核並無違
    誤，被告上訴否認犯罪，指摘原審判決不當，為無理由，應予駁回。
七、末查，被告素行良好，前未曾受有期徒刑以上刑之宣告，有前案紀錄表在卷可稽
    ，被告經本次起訴並到庭接受審判後應知警惕，當無再犯之虞，且被告已與告訴
    人和解，賠付部分金額予告訴人，並獲告訴人之諒解，此經告訴人陳述在卷，並
    有和解書可按，被告否認犯罪，雖犯後態度不佳，然確有年僅一歲之幼子待哺，
    告訴人且願予被告機會，本院因認對被告所處之刑，以暫不執行為適當，爰併宣
    告緩刑三年，以啟向上。
據上論斷，應依刑事訴訟法第三百七十三條、第三百六十八條，刑法第七十四條第一
款，判決如主文。
本案經檢察官鍾鳳玲到庭執行職務。
中      華      民      國    九十二    年      七      月    二十二    日
                              臺灣高等法院刑事第七庭
                                  審判長法  官  吳  啟  民
                                        法  官  施  俊  堯
                                        法  官  林  瑞  斌
右正本證明與原本無異。
不得上訴。
                                        書記官  丁  淑  蘭
中      華      民      國    九十二    年      七      月    二十二    日
附錄：本案論罪科刑法條全文
中華民國刑法第三百三十六條第二項
對於業務上所持有之物，犯前條第一項之罪者，處六月以上五年以下有期
徒刑，得併科三千元以下罰金。
附件﹕
臺灣士林地方法院刑事判決                          九十一年度易字第六三號
    公  訴  人  臺灣士林地方法院檢察署檢察官
    被      告  己○○  女  二十七歲（民國○○○年○月○日生）
                        住臺北市○○區○○路一六０巷十弄三八號三樓
                        居臺北縣板橋市○○路一０三巷二九號二樓
                        身分證統一編號：Ｆ二二三五六一三八號
    選任辯護人  李莉卿律師
右列被告因業務侵占案件，經檢察官提起公訴（九十年度偵字第四五八七號），本院
判決如左：
    主  文
己○○連續意圖為自己不法之所有，而侵占對於業務上所持有之物，處有期徒刑柒月
。
    事  實
一、己○○於民國八十八年七月間受僱於甲○○、乙○○、戊○○、庚○○、丙○○
    、壬○○等人，於其等共同開設位於台北縣汐止市○○路○段二四○號三樓之三
    之名洋安親班擔任老師，並自八十八年十一月一日至八十九年八月三十一日兼任
    會計、出納等職務，負責名洋安親班之財務帳冊製作及收支業務。名洋安親班之
    收支作業方式為己○○負責收取學生家長所繳付，或經由其他老師代收後轉交之
    每月學費、交通費及材料費等款項，並逐日登載收入及支出於轉帳傳票，製作流
    水帳，每月底再登錄總帳冊，每日實際入款扣除支出後，由己○○於翌日或次日
    持該款及其所保管名洋安親班利用丙○○名義於泛亞銀行汐止分行開設帳戶之存
    摺存入該帳戶內，惟該帳戶留存印鑑章則由該安親班股東丙○○保管，若有支用
    款項之需要，再由己○○向丙○○取用該印鑑章據以提領現款支用。詎己○○竟
    基於意圖為自己不法所有之概括犯意，自八十八年十一月一日至八十九年八月三
    十一日止，連續多次將其於業務上所持有之學費、交通費及材料費等收入款項，
    未存入名洋安親班之上開帳戶中，而將之侵占入己，總計金額達新臺幣（下同）
    六十七萬四千零二十五元，嗣經該安親班股東會議發覺帳目有異，於八十九年十
    一月委請基業會計師事務所會計師陳坤煌深入查核後，始知上情。
二、案經甲○○訴由臺北市政府警察局內湖分局報告臺灣士林地方法院檢察署檢察官
    偵查起訴。
    理  由
一、訊之被告己○○矢口否認有右揭犯行，辯稱：伊只是協助丙○○作帳，伊收到月
    費後，當天支出，不見得會存入，支出之憑證都在傳票內，但有些傳票不見了，
    傳票不是伊保管。學生繳的月費會開收據給學生，每個老師均可以開月費收據，
    老師收費後應該繳給伊，但他們有沒有繳伊不清楚，伊收的錢均有存入帳戶，帳
    戶的錢與帳本上是否相同，伊並不清楚，伊確實沒有侵占公款云云。經查：
  (一)被告己○○英文名字為ＫＩＴＴＹ，於八十八年七月間受僱於甲○○、乙○○、
    戊○○、庚○○、丙○○、壬○○等人，於其等共同開設位於台北縣汐止市○○
    路○段二四○號三樓之三之名洋安親班擔任老師，並自八十八年十一月一日至八
    十九年八月三十一日兼任會計、出納等職務，負責名洋安親班之財務帳冊製作及
    收支業務。而名洋安親班之收支作業方式為被告己○○負責收取學生家長所繳付
    ，或經由其他老師代收後轉交之每月學費、交通費及材料費等款項，並逐日登載
    收入及支出於轉帳傳票，製作流水帳，每月底再登錄總帳冊，每日實際入款扣除
    支出後，由被告己○○於翌日或次日持該款及其所保管名洋安親班利用丙○○名
    義於泛亞銀行汐止分行開設帳戶之存摺存入該帳戶內，惟該帳戶留存印鑑章則由
    該安親班股東丙○○保管，若有支用款項之需要，再由被告己○○向丙○○取用
    該印鑑章據以提領現款支用之事實，業為被告己○○迭於警訊、偵查及本院審理
    中供承不諱（參見偵查卷第三三至三四頁、第四一頁反面、第四七至四八頁、第
    一六九頁反面、本院卷第七五頁、第七八頁），核與告訴代理人丙○○指訴之情
    節相符（參見偵查卷第三四頁反面、第五四頁、本院卷第八十至八二頁），並經
    證人即名洋安親班股東壬○○、老師丁○○於偵查、本院調查中結證無訛（參見
    偵查卷第三四頁、第一六三至一六四頁、本院卷第八三至八六頁），且有合夥契
    約書影本、名洋安親班總帳冊影本各一份及泛亞商業銀行汐止分行九十一年十一
    月六日泛發字第一五八九號函及所附帳號為000000000000號、戶名
    為丙○○之帳戶自八十七年五月一日至九十年五月三十一日止之交易明細一份附
    卷（參見偵查卷第二四至二六頁、第七二至一三二頁、本院卷第二七頁）可憑，
    應甚明確，而堪認定。
  (二)按名洋安親班八十九年二、三、四、五、六月之轉帳傳票，及總帳冊第八十八年
    十一月、十二月（除二十七日至三十一日外）、八十九年一月、七月份之現金流
    水帳部分均為被告己○○所製作，此為被告己○○迭於偵查及本院審理中供承不
    諱（參見本院卷第七五頁、第一○九頁、第一一七至一一八頁），且有該等轉帳
    傳票及總帳冊影本附卷（參見偵查卷第七二至一三二頁、轉帳傳票卷外存放）可
    憑，而上開轉帳傳票及總帳冊現金流水帳中均載有月費收入、月費收據編號及支
    出明細，核與告訴人所提出之被告侵占款項之明細表所載相符（參見偵查卷第一
    四三至一五三頁），應甚明確。被告雖辯稱：部分月費收據非伊所收款填發，而
    該部分月費是否有交予伊，伊並不清楚，如果沒有錢交給伊，伊也會將月費載入
    帳冊中，且部分月份之轉帳傳票已不知去向，又無原始支出憑證云云（參見本院
    卷第七六頁、第一○八頁），然查，被告於本院調查中供承：支出之傳票只有伊
    能寫，現金都是伊保管及存放。伊是恕仁家商畢業，製作轉帳傳票目的是把所有
    的收據寫在上面，收據表示收到款項，伊再存到銀行，轉帳傳票所記載的金額不
    一定是當天收的款項，而製作該傳票即表示伊已經處理這筆款項等語（參見本院
    卷第七六頁、第一○四頁、第一○八至一○九頁），又依上所述，被告既將上開
    期間收入及支出之金額記載於轉帳傳票及總帳冊中，必然有月費收據及原始支出
    憑證可為佐證，此為被告由恕仁家商畢業應具備之基本作帳知識，且確有告訴人
    代理人丙○○提出名洋安親班八十八年十一月至八十九年八月間之月費收據附卷
    （卷外存放）可憑，再名洋安親班八十九年八月一日至八月三十一日之試算表所
    示現金餘額為八十四萬五千二百五十五元亦為被告所親自書寫，此為被告所坦承
    （參見本院卷第七九頁），有該試算表影本一紙附卷（參見偵查卷第二二頁）可
    憑，而被告所辯：伊於八十九年七月中旬與辛○○交接，試算表是樓下會計黃素
    梅幫伊製作，她先用鉛筆書寫，伊再填上云云（參見本院卷第七九頁），惟證人
    辛○○於本院調查中結證稱：「我在八十九年八月初到安親班，是做櫃台的工作
    ，我的工作是收錢、寫傳票，我收到錢，要寫收據給家長。當時被告跟我交接了
    一個月。我從八月份開始做，一直做到九月份。被告跟我交接不清楚，所以她餘
    額現金也不清楚，我只負責收現金及寫帳，她要交給我的單據有漏，她沒有交接
    清楚，直到九月份股東來接帳。」等語（參見本院卷第八七頁），又證人黃素梅
    於本院調查中則結證稱：伊於八十八年十月二十九日，把全部的帳、存摺、帳上
    的現金金額交給被告，後來有部分之總帳冊，因為被告說不會，伊根據她的傳票
    製作，傳票單據是她製作的，現金均是被告保管、存放，伊曾經要看存摺，但她
    不給我看，她說她要自己核對，又卷附試算表是被告製作的，再轉帳傳票內收到
    的現金是被告收取後，把現金存到銀行，現金科目應該跟銀行存款的金額是一樣
    的等語（參見本院卷第一○三至一○六頁），足見被告確有經手名洋安親班八十
    八年十一月一日起至八十九年七月三十一日止之月費收入及支出，而八十九年八
    月一日起至八月三十一日止，被告並未將現金與辛○○交接清楚，是被告於上開
    八十九年八月三十一日之試算表中親自記載所餘現金為八十四萬五千二百五十五
    元，顯見八十八年十一月一日起至八十九年八月三十一日名洋安親班之收入現金
    均為被告所持有，當甚明確，堪予認定，而被告上開所辯，不但違反常情，且與
    事實不符，顯屬卸責之詞，尚難採信。惟依上開卷附之總帳冊現金部分、轉帳傳
    票及月費收據所載，截至八十九年八月三十一日，現金收入應為四百零三萬四千
    四百二十九元，扣除支出計三百三十二萬八千五百七十四元，餘額現金應為八十
    六萬一千七百五十七元，再扣除上開名洋安親班利用周蕙芬名義於泛亞銀行汐止
    分行所開立帳戶之存摺存入帳戶截至八十九年八月三十一日餘額十萬四千零六十
    二元及交接時未存入上開帳戶之餘款八萬三千六百七十元，尚有六十七萬四千零
    二十五元不知去向，此有告訴人所提出之侵占款項明細一份附卷（參見偵查卷第
    一四三至一五三頁）可稽，而被告既於帳冊中明為記載收支情形，又於業務上持
    有上開期間名洋安親班之現金，卻無法提出所餘款項，足認該六十七萬四千零二
    十五元為被告所侵占無訛，堪予認定。至告訴人所提出之會計師陳坤煌製作之專
    案查核報告書（參見偵查卷第二三頁）所載不足差額七十八萬九千四百六十三元
    ，與上開認定之侵占金額不符部分，業為告訴代理人丙○○於院審理中更正如上
    開本院認定之金額，且與本案卷證相符，應以六十七萬四千零二十五元為被告所
    侵占之款項。本件事證明確，被告之犯行洵堪認定。
二、按被告己○○受僱於甲○○、乙○○、戊○○、庚○○、丙○○、壬○○等人，
    於該等人共同開設位於台北縣汐止市○○路○段二四○號三樓之三之名洋安親班
    擔任老師，並自八十八年十一月一日至八十九年八月三十一日兼任會計、出納等
    職務，負責名洋安親班之財務帳冊製作及收支業務，其於業務上，侵占所持有名
    洋安親班所有之款項，核其所為，係犯刑法第三百三十六條第二項業務侵占罪。
    被告多次侵占犯行，時間緊接，犯罪構成要件相同，顯係出於概括之犯意為之，
    為連續犯，依刑法第五十六條之規定以一罪論，並加重其刑。爰審酌被告藉業務
    上持有公款之機會圖謀名洋安親班所有款項之犯罪動機、目的、侵占之犯罪手段
    ，犯罪時所受之刺激及其品性、生活狀況、智識程度、犯罪所生侵占六十七萬四
    千零二十五元之金額甚多，及犯罪後仍飾詞辯解，又未與告訴人達成和解等一切
    情狀，量處如主文所示之刑。
據上論斷，應依刑事訴訟法第二百九十九條第一項前段，刑法第五十六條、第三百三
十六條第二項，罰金罰鍰提高標準條例第一條前段，判決如主文。
本案經檢察官劉異海到庭執行職務。
中      華      民      國      九十二      年      四    月    十五    日
                                    臺灣士林地方法院刑事第三庭
                                        法  官  雷雯華
右正本證明與原本無異。
如不服本判決，應於判決送達後十日內，向本院提出上訴狀。
                                        書記官  楊樠株
中      華      民      國      九十二      年      四    月    十六    日


司法院資訊處製作；財團法人民間司法改革基金會備份。
